臺灣高等法院刑事裁定
109年度抗字第2112號
抗告人  臺灣臺北地方檢察署檢察官
被  告  賴信人
                
              
              
上列抗告人因聲請發還保證金案件，不服臺灣臺北地方法院中華
民國109年10月30日裁定（109年度審聲字第29號）提起抗告，裁
定如下：
    主  文
抗告駁回。 
    理  由
一、刑事訴訟法第119條規定：「（第1項）撤銷羈押、再執行羈
    押、受不起訴處分、有罪判決確定而入監執行或因裁判而致
    羈押之效力消滅者，免除具保之責任。（第2項）被告及具
    保證書或繳納保證金之第三人，得聲請退保，法院或檢察官
    得准其退保。但另有規定者，依其規定。（第3項）免除具
    保之責任或經退保者，應將保證書註銷或將未沒入之保證金
    發還。」刑事訴訟程序以繳納保證金做為羈押代替手段，防
    止被告逃匿，確保訴追、審判程序及刑罰執行。繳納保證金
    之後，如有免除具保責任之事由發生，自應發還保證金。
二、抗告意旨略以：被告經判決公訴不受理而免除具保責任，應
    僅限於刑事訴訟法第316條規定，視為撤銷羈押之第303條第
    3款、第4款不受理判決。原審認起訴程序違背規定，依刑事
    訴訟法第303條第1款為不受理判決，非屬上述事由，並不發
    生實質確定力，之後仍有保全審判進行及刑罰執行必要，尚
    難免除被告之具保責任。
三、被告賴信人因施用毒品違反毒品危害防制條例案件，民國
　　109年5月18日經檢察官訊問，依檢察官指定，繳納新台幣( 
    下同）5000元保證金具保，有臺灣臺北地方檢察署109年5月
    18日訊問筆錄、具保責付辦理程序單、暫收訴訟案款臨時收
    據、國庫存款收款書刑字第00000000號可證（毒偵字第1651
    號卷第231至237頁）。
四、被告已經原審以109年度審訴字第1150號判決公訴不受理，
　　109年10月27日確定，有判決書、本院被告前案紀錄表可憑
    。原審因認被告具保責任已經免除，准予發還保證金，認事
    用法，核無不合。
五、刑事訴訟法第119條第1項原規定之免除具保責任，僅有撤銷
    羈押、再執行羈押或因裁判而致羈押效力消滅三種事由（24
    年1月1日條文參照）參酌之後86年12月19日、103年1月29日
    之修法意旨：「有被告經不起訴處分而視為撤銷羈押」、「
    經判決無罪、免訴、免刑、緩刑、罰金、易以訓誡或不受理
    判決，致羈押之效力消滅；即第316條所列之擬制撤銷羈押
    原因，發生上述免除具保責任之事由，具保人即不再負保證
    之責。」增訂「受不起訴處分」、「有罪判決確定而入監執
    行」事由，可認因裁判而致「羈押效力消滅」得認免除具保
    責任。
六、刑事訴訟之保證金本質在於代替羈押，並確保訴追、審判程
    序及將來刑之執行。被告前經提起公訴之施用毒品案件，經
    原審判決公訴不受理之後，雖然檢察官必然另啓觀察、勒戒
    聲請及執行程序；然而，觀察、勒戒性質上並非刑之執行，
    且與經判決公訴不受理案件，並非同一案件，並非同一訴訟
    程序的延續。被告之刑事訴訟程序既經原審判決公訴不受理
    確定，已無犯罪行為訴追、審判及刑之執行程序。當初檢察
    官命被告具保的用意是為確保犯罪行為的追訴順利進行，並
    非為當時所不存在的保安處分觀察勒戒程序而命具保。此
　　5000元保證金代替羈押所擔保之目的，應認已經不存在，自
    應免除具保責任。檢察官抗告無理由，應予駁回。　　
七、依刑事訴訟法第412條，裁定如主文。
中　　華　　民　　國　　110 　年　　1 　　月　　22　　日
    　　　　　　　　　刑事第二庭審判長法　官  周盈文
　　    　　　　　　　　　　　　　　  法　官  錢建榮
  　　　    　　　　　　　　　　　　  法　官  郭豫珍
以上正本證明與原本無異。
不得再抗告。
                                      書記官  葉書豪
中　　華　　民　　國　　110 　年　　1 　　月　　22　　日